行  政  法  院  判  決                          八十八年度判字第二七三四號
    原      告  甲○○
    被      告  財政部臺北市國稅局
右當事人間因綜合所得稅事件，原告不服行政院中華民國八十七年十一月五日台八七
訴字第五四五八○號再訴願決定，提起行政訴訟。本院判決如左︰
    主  文
原告之訴駁回。
    事  實
緣原告八十年度綜合所得稅結算申報，被告以其漏報取自國防部中山科學研究院（以
下簡稱中科院）之薪資所得計新台幣（下同）三八五、二八○元，乃核定補徵稅額四
四、一五六元，原不服該所得部分，申請復查結果，未獲變更，提起訴願、再訴願，
仍遭駁回，乃提起本訴。茲摘兩造訴辯意旨於次：
原告起訴意旨略謂︰一、本訴訟為新件，原告自得就憲法所賦予之訴訟權利，提起本
訴訟，無抗告之可言，先於陳明。二、就大院八十七年度判字第二○一九號判決理由
事項，對原告有利之部分，及行政命令生效日期之規定未參酌民國七十八年四月二十
九日行政院台八十七規字第一○九○四號函釋規定辦理，仍維原判，顯有違誤，乃提
出原告免於追課五年稅之主張。復依稽徵機關之答辯：『況財政部台灣省北區國稅局
於八十二年間派員前往中科院調查瞭解結果，其支付中科院非軍職人員之品位加給及
技術津貼確係按月給付方式，復經中科院．．．，等語。足見中科院給付非軍職人員
之品位加給及技術津貼之所得屬經常性補助費云云；其中明顯述及稽徵機關承認系爭
品位加給及技術津貼為經常性研究補助費，則依第四條第八款之規定自屬免稅範圍。
又如依所得稅法第十四條第一項第三類「薪資所得．．．及依第四條規定免稅之項目
不在此限。」之規定，復無扣繳憑單，原告當年自不負申報義務。三、依大院判決八
十七判例第二○一九號判決主文理由事項：「而首揭所得稅法之規定也一直未變，僅
補充解釋該稅法之行政院及財政部函函釋變更．．．』明確表示大院之評事亦同意財
政部六十八台財稅三八五○一號及行政院八十四台財三七○○七號函確為補充法律解
釋。並且由徵免原則變更為徵稅確立，則依行政院七十八年四月二十九日行政院台七
十八規字第一○九○四號函第二項『至如行政機關本於職權就法規條文未規定事項所
作之補充規定，應自補充規定下達日生效，亦經本院七十一年三月二十四日台七十一
財字第四五四七號函釋有案．．．』之規定；本件系爭品位加給、技術津貼遲至八十
四年台財三七○○七號函始補充解釋確立應予繳稅，自不應產生追溯問題，合該指明
。依上開說明，原告懇請大院依法判決財政部追溯五年違背法令，並撤銷原處分，特
此陳明。
被告答辯意旨略謂：一、經查中科院之預算雖分別依計畫編列人事費支應其員工之各
項給與，但實際上領受「科技品位加給」或「技術津貼」之非軍職人員，無論配屬之
單位或參與不同計畫，悉依該院所訂「科技人員品位加給支給標準表」、「技術員薪
給標準表」之等級，每月按級定額領取「科技品位加給」或「技術津貼」。該院與其
聘僱人員之約定事項亦載明所指薪給，除實物代金及眷補費外，包括全部給與，是以
該院非軍職人員所領受之「科技品位加給」或「技術津貼」，核屬其因提供勞務所取
得之報酬，另財政部台灣省北區國稅局於八十二年間曾派員前往該院現場瞭解結果，
該院支付非軍職人員之「科技品位加給」及「技術津貼」係採按月給付方式，並非按
研究計畫個案給付，復經中科院八十一年十一月三日八十一訓誠字第一六八七三號函
致該局說明該院各類薪資扣繳所得狀況：「本院於年度開始即訂有各項研究計畫，並
按照研究計畫逐月實施。各項研究計畫除一般經費外，為獎勵科技人員竭盡心智參與
研發工作，另編列研發人員研究補助費及技術津貼。為便利作業，研發人員研究補助
費係採按月發放方式，再經由成本歸戶手續，回歸計畫預算內（研究補助費採個案給
付，必將增加人力及作業之負擔，不符經濟效益）」等語，足見中科院給付非軍職員
工之「品位加給」及「技術津貼」之所得，屬經常性研究補助費給與，且依職級按月
定額支給，為提供勞務所取得之報酬，依行為時所得稅法第四條第八款但書及第十四
條第一項第三類之規定，核非免稅之薪資所得，乃屬應課稅之薪資所得，殆無疑義。
又本件本局發單補徵稅款，並未逾稅捐稽徵法第二十一條所定核課期間，所稱基於信
賴利益不宜追溯補徵等節，殊無足採。二、原告訴稱稅捐稽徵人員依所得稅法第九十
五條規定逐年至中山科學院查閱會計資料，而對該研究補助費未予扣繳並未置喙，顯
證稅捐稽徵人員亦同意中科院將研究補助費性質認定為免稅範圍乙節，經查納稅義務
人如有所得稅法第十四條第一項各類之所得，即應依同法第七十一條規定申報納稅，
而所得稅法第九十五條之規定，僅係為加強課稅資料之正確性，授予稽徵機關調查及
督促扣繳義務人對於扣繳報告之確實，是尚不因稽徵機關未為調查或督促扣繳義務人
，即認納稅義務人就其取得之所得不負申報納稅之義務，是原告之指摘，顯屬誤會。
三、綜上論述：原處分及所為復查、訴願、再訴願決定並無違誤，請判決駁回原告之
訴。
    理  由
按中華民國政府或外國政府，國際機構、教育、文化、科學研究機構、團體，或其他
公私組織，為勵進修、研究或參加科學或職業訓練而給與之學金及研究、考察補
助費等所得，免納所得稅。但受領之學金或補助費，如係為授與人提供勞務所取得
之報酬，不適用之，為行為時所得稅法第四條第八款所規定。又凡公、教、軍、警、
公私事業職工薪資及提供勞務者之所得，為薪資所得，該項所得之計算，以在職務上
或工作上取得之各種薪資收入為所得額；前項薪資包括薪金、俸給、工資、津貼、歲
費、金、紅利、各種補助費及按月或按年分期給付之退休金或養老金。但為雇主之
目的，執行職務而支領之差旅費、日支費及加班費不超過規定標準者，及依同法第四
條規定免稅之項目，不在此限，復為同法第十四條第一項第三類所明定。本件原告八
十年度綜合所得稅結算申報，被告初查以其漏報取自中科院之薪資所得三八五、二八
○元，乃核定補徵稅額四四、一五六元。原告不服，以系爭所得係研究補助費，依行
為時所得稅法第四條第八款規定，應屬免稅所得，且系爭所得係依研究計畫專案申請
及依各員工參與程度分別計算發放，並非定額給付，於會計上採按月給付僅屬權衡變
通辦法，其性質符合財政部六十八年十一月三十日台財稅字第三八五○一號函釋（下
稱財政部六十八年函釋），稽徵機關逐年至中科院查閱相關會計資料，亦對系爭所得
未予扣繳一節未予置理，中科院據以認定系爭研究補助費係屬免稅所得，應屬合法、
適當，稽徵機關於經過數年後始為應稅主張，有違信賴原則云云，申經復查結果，以
原告為中科院非軍職員工，八十年度領取自中科院薪資中之三八五、二八○元屬品位
加給及技術津貼。係經常性研究補助費給與，且依職級按月定額支給，為提供勞務之
報酬，非免稅薪資所得，自應併予課稅，其有應稅所得，即應申報，與扣繳義務之督
促無關，不因稅捐機關未為調查或督促扣繳義務人扣繳稅款而影響等情，乃未准變更
。原告起訴主張：系爭品位加給及技術津貼屬經常性研究補助費，為免稅，原告當年
度復無扣繳憑單，無申報義務。又系爭所得應稅，始自行政院台八十四財三七○○七
號函變更以往免稅之函釋，應自該函發布後始生效，被告溯及既往課稅，違背法令云
云。惟按諸首引所得稅法規定，己明示薪資所得之定義，凡公教、軍、警、公私事業
職工薪資及提供勞務之所得，均屬之。此項薪資所得除法定免稅者外，均屬應稅之個
人綜合所得。查系爭所得係原告以中科院非軍職員工身分而領受之品位加給或技術津
貼，雖以研究補助費為名，但並非因參與研究投入心力而獲致，而是如中科院其他非
軍職人員實際上領受「品位加給」或「技術津貼」之情形，無論配屬之單位或參與不
同計畫，悉依該院所訂「科技人員品位加給支給標準表」、「技術員薪給標準表」之
等級，每月按級定額領取。足見中科院發給此項品位加給或技術津貼係如薪資般，人
人可得，以其為中科院服勤務之故，即屬因提供勞務所取得之報酬，依所得稅法第四
條第八款但書規定，不在免稅範圍。依同法第十四條第一項第三款，第十三條規定，
自應列報為個人綜合所得總額，課徵綜合所得稅，原告僅系爭所得以研究補助費為名
發給，即謂免稅，自非可採。又按租稅法律主義，乃課稅原則之一，課稅固應有法律
依據，免稅亦同。此觀諸所得稅就免稅所得採列舉規定，非該法所定免稅之所得，均
應核課所得稅（第二、三條）等情，亦可窺知。系爭所得依法應稅，已如上述，縱稽
徵機關久未課稅，並不能認有免稅之默示，否則無異認行政不作為得創設免稅內容，
殊與租稅法律主義有違。財政部六十八年台財稅三八五○一號函釋在於說明如何合於
應稅或免稅之情形，行政院八十四年台財三七○○七號函釋，在於說明品位加給免稅
不符合稅法規定之情形，均屬對於首引稅法原意所為之闡釋，既非也不能確立應稅或
免稅原則，不生應自該函發布後始適用之問題，參照司法院釋字第二八七號解釋，自
法規生效日有其適用，被告援用之，無追溯課稅之違法可言。本案為所得稅之核課，
與有無經扣繳義務人扣繳稅款，原告僅得以扣繳稅款抵付應納稅款（抵付有餘則退稅
）之情形不同，尚不能認未經扣繳，應向扣繳義務人追繳，不得逕向原告課稅，原告
既有應稅所得，即應依法申報，其主張無扣繳憑單，無申報義務云云，並不可採。又
被告僅消極的未予核課，其課稅要件仍然存在，未予原告有任何免稅之利益，無信賴
基礎事實，不成立信賴保護原則。既未逾核課期間，被告予以核課，與法無違。從而
被告復查決定維持原核定依首揭規定補徵原告稅款四四、一五六元，一再訴願決定遞
予維持，均無違誤。原告起訴意旨難謂有理，應予駁回。
據上論結，本件原告之訴為無理由，爰依行政訴訟法第二十六條後段，判決如主文。
中    華    民    國     八十八      年      六      月     二十四      日
                    行 政 法 院 第 三 庭
                                審 判 長 評  事      曾  隆  興
                                         評  事      吳  明  鴻
                                         評  事      高  啟  燦
                                         評  事      蔡  進  田
                                         評  事      鄭  淑  貞
右  正  本  證  明  與  原  本  無  異
                                         法院書記官  郭  育  玎
中    華    民    國     八十八      年      六      月     二十四      日
